【裁判字號】    97,易,323
【裁判日期】    970613
【裁判案由】    詐欺
【裁判全文】
臺灣雲林地方法院刑事判決               97年度易字第323號
公  訴  人  臺灣雲林地方法院檢察署檢察官
被      告  甲○○
上列被告因詐欺案件，經檢察官聲請簡易判決處刑（97年度偵緝
字第50號），經本院北港簡易庭認為不宜以簡易判決處刑（97年
度港簡字第94號），改依通常程序審理，本院判決如下：
    主  文
甲○○幫助意圖為自己不法之所有，以恐嚇使人將本人之物交付
，處有期徒刑肆月，如易科罰金，以銀元佰元，即新台幣玖佰
元折算壹日。
    事  實
一、甲○○能預見提供自己帳戶予他人使用，可能幫助他人實施
    財產犯罪之用，仍不違背本意，於民國95年3 月24日前某時
    ，在雲林縣斗南鎮○○路○ 段455 號即臺灣麥當勞餐廳股份
    有限公司斗南店前，將其申辦之臺灣郵政股份有限公司雲林
    縣四湖鄉郵局帳戶（戶名：甲○○，帳號：00000000000000
    號，以下簡稱四湖郵局）之存摺、提款卡、密碼及印章，以
    新臺幣（下同）4,000 元之代價，提供予姓名、年籍不詳綽
    號「白毛成」之成年人使用。「白毛成」或其所屬犯罪集團
    之其他成員，於收受上開存摺等物後，即意圖為自己不法之
    所有，於95年3 月24日下午2 時許，由一姓名、年籍不詳之
    成年男子，撥打丙○○家中電話，以丙○○之女兒欠伊錢，
    目前在伊手上為由，並透過電話傳出「爸爸救我」之哭喊聲
    ，要求丙○○匯款至甲○○上開四湖郵局帳戶，丙○○因而
    心生畏懼，急忙至臺北市○○區○○路198 巷38弄12號成功
    郵局，於同日下午2 時24分45秒、3 時24分41秒，臨櫃匯款
    2 次，共250,000 元至甲○○上揭四湖郵局帳戶中，所匯款
    項並隨即遭提領一空。丙○○嗣後於同日夜晚撥打電話查證
    ，始知其女並未遭人綁架，旋即向員警報案而查獲上情。甲
    ○○為檢察官偵查後，發佈通緝，於97年1 月30日始緝獲歸
    案。
二、案經丙○○訴由臺北市政府警察局大安分局瑞安街派出所經
    雲林縣警察局臺西分局報告臺灣雲林地方法院檢察署檢察官
    偵查後聲請簡易判決處刑。
    理  由
一、被告以外之人於審判外之陳述雖不符刑事訴訟法第159 條之
    1 至之4 等4 條之規定，而經當事人於審判程序同意作為證
    據，法院審酌該言詞陳述或書面陳述作成時之情況，認為適
    當者，亦得為證據，刑事訴訟法第159 條之5 第1 項定有明
    文。其立法意旨在於傳聞證據未經當事人之反對詰問予以核
    實，原則上先予排除。惟若當事人已放棄反對詰問權，於審
    判程序中表明同意該等傳聞證據可作為證據，基於尊重當事
    人對傳聞證據之處分權，及證據資料愈豐富，愈有助於真實
    發見之理念，且強化言詞辯論主義，使訴訟程序得以順暢進
    行，上開傳聞證據亦均具有證據能力。經查，被告及檢察官
    就本院所引用卷內被告以外之人於審判外之陳述，於審判程
    序均同意作為證據，且本院審酌前開證據資料作成時之情況
    ，均無不法之情事，且與待證事實具有關聯性，認為適宜作
    為本案之證據，故均有證據能力。
二、本件被告甲○○並不否認其有於犯罪事實欄一所載之時、地
    ，將其四湖鄉郵局，00000000000000號帳戶之存摺、提款卡
    、密碼及印章交與「白毛成」使用，並因而從「白毛成」處
    取得4,000 元等情，惟矢口否認有為幫助恐嚇取財犯行，辯
    稱：當時電視等媒體還沒有宣導不能將金融機構帳戶資料及
    物件提供與他人使用，所以伊不知道這樣會幫助他人犯罪，
    而且「白毛成」說借帳戶係要供做他家人匯錢給他之用，況
    伊從「白毛成」處收到的4,000 元，是伊向「白毛成」借的
    ，與提供帳戶沒有關係云云。經查：
    (一)被害人丙○○有於犯罪事實欄一所載之時、地被害之經過
      ，及匯款至被告上開四湖郵局帳戶，所匯款項並於被害當
      日即遭提領一空之事實，業經丙○○於警詢時指述綦詳（
      警卷第1 頁至第2 頁），並有郵政國內匯款執據2 紙（警
      卷第4 頁）、臺灣郵政股份有限公司97年2 月21日儲字第
      0970703194號函及所附之被告00000000000000號帳號之開
      戶基本資料、歷史交易清單各1 份（偵卷第22頁至第24
      頁）等在卷可稽，故該等事實已無疑義。
    (二)被告雖以前詞置辯，惟：現今一般人至金融機關開設帳戶
      並非難事，如非供犯罪之非法使用，衡情並無置自己名義
      帳戶不用，而取得他人帳戶使用之必要。且金融存款帳戶
      事關存戶個人財產權益之保障，由存摺、印章、提款卡、
      密碼結合，具高度專有性，一般人皆有妥為保管防阻他人
      任意使用之認識，縱因特殊情況偶有交付他人使用之需，
      亦必然深入瞭解用途後再行提供使用，方符常情。而該等
      專有物品如落入他人手中，極易被利用為與財產有關之犯
      罪工具，此又係具備一般社會生活智識者皆能體察之常識
      。參以近年來財產犯罪者使用他人帳戶作為指示被害人匯
      款工具之犯罪類型層出不窮，並廣經媒體報導披載，凡對
      社會動態尚非全然不予關注者均能知曉。被告於交付上開
      帳戶時，已為48歲擁有豐富社會經驗之成年人，具一般社
      會生活智識程度，其對於上開各情，自有所認識，而不得
      諉為不知。竟仍提供其帳戶之存摺等物與「白毛成」使用
      ，被告主觀上顯具有縱使犯罪集團成員取得其帳戶之存摺
      、印章、提款卡等物後，自行或轉交他人作為恐嚇取財之
      用，亦不違背其本意之不確定故意至明。況金融帳戶存摺
      、提款卡、密碼及印章著重於使用價值，而非實體價值，
      單從金融帳戶存摺、提款卡、密碼及印章等實物本身並無
      4,000 元之價值，被告卻於提供其四湖郵局帳戶存摺、提
      款卡、密碼及印章與「白毛成」時，同時取得4,000 元，
      其辯稱非出賣帳戶與他人，而係向「白毛成」借得4,000
      元，與常情有違。故被告所辯均顯屬犯後卸責之詞，不足
      採信。從而，本件事證已臻明確，被告犯行堪以認定，應
      依法論科。
三、新舊法比較
    按行為後法律有變更者，適用行為時之法律。但行為後之法
    律有利於行為人者，適用最有利於行為人之法律，現行刑法
    第2 條第1 項定有明文。中華民國刑法於94年1 月7 日修正
    ，於94年2 月2 日公佈，並於被告行為後之95年7 月1 日施
    行。是本件被告行為後，法律已有變更。現行刑法第2 條第
    1 項之規定，係規範行為後法律變更所生新舊法律比較適用
    之準據法，於新刑法施行後，應適用新刑法第2 條第1 項之
    規定，為「從舊從輕」之比較。此外，有部分條文無庸比較
    ，另有部分條文應為新舊法比較，就無庸比較之理由及就新
    舊法比較之結果，均詳如附表所示。
四、論罪科刑
    (一)按刑法第346 條第1 項之恐嚇取財罪，與同法第339 條第
      1 項之詐欺取財罪，2 者之區別，在於前者係施用使人心
      生畏怖之恐嚇手段，致被害人心生畏懼，明知不應交付財
      物而交付，後者則係施用詐術手段，使人陷於錯誤，誤信
      為應交付財物而交付。惟上開之恐嚇手段，常以虛假之事
      實為內容，故有時亦不免含有詐欺之性質，倘含有詐欺性
      之恐嚇取財行為，足使人心生畏懼時，自應僅論以高度之
      恐嚇取財罪，殊無再適用詐欺取財罪之餘地，最高法院84
      年度臺上字第1993號著有判決可資參照。又刑法上之幫助
      犯，係對於正犯之犯罪有認識，而以幫助之意思，對於正
      犯資以助力，但未參與實施犯罪之行為者而言，是以，如
      未參與實施犯罪構成要件之行為，且係出於幫助之意思提
      供助力，即屬幫助犯，而非共同正犯。
    (二)查本案犯罪集團成員雖係以不實之事恐嚇被害人，然被害
      人係因恐嚇言詞心生畏懼而匯款，是該犯罪集團成員所為
      含有詐欺性之恐嚇取財行為，自應論以刑法第346 條第1
      項之恐嚇取財罪。被告甲○○提供上開帳戶之存摺、提款
      卡及印章等物予犯罪集團使用，對於該犯罪集團成員向被
      害人遂行恐嚇取財犯行資以助力，雖未參與恐嚇取財行為
      ，然顯係以幫助之意思，參與恐嚇取財構成要件以外之行
      為，為幫助犯，核其提供帳戶幫助他人恐嚇取財得逞之行
      為，係犯刑法第30條第1 項前段、第346 條第1 項之幫助
      恐嚇取財罪，並依刑法第30條第2 項減輕其刑。檢察官聲
      請簡易判決處刑書幫助詐欺之論罪法條應有誤解，然被告
      提供帳戶之社會基本事實既屬同一，本院自應予審理，並
      變更聲請簡易判決處刑之法條。
    (三)爰審酌被告並無前科，此有臺灣高等法院被告前案紀錄表
      1 份在卷可查，其因一時貪圖小利，提供帳戶予不法之人
      ，使其得以順利取得並掩飾財產犯罪所得財物，增加檢警
      追緝犯罪之困難，助長犯罪，又未坦承犯行，飾詞圖免，
      ，及其智識程度、家庭狀況等一切情狀，量處如主文所示
      之刑，並依修正前刑法第41條第1 項前段，諭知易科罰金
      之折算標準。
    (四)又被告之提供四湖郵局帳戶之存摺等物之時間，及其他正
      犯實施恐嚇取財之時間，雖均在中華民國九十六年罪犯減
      刑條例所定之96年4 月24日以前，惟依該條例第5 條規定
      ：「本條例施行前，經通緝而未於中華民國九十六年十二
      月三十一日以前自動歸案接受偵查、審判或執行者，不得
      依本條例減刑。」而被告於本件係於97年1 月30日始緝獲
      歸案，故不得依該條例予以減刑，附此敘明。
據上論斷，應依刑事訴訟法第452 條、第451 條之1 第4 項但書
第2 款、第299 條第1 項前段、第300 條，刑法第2 條第1 項前
段、第30條、第346 條第1 項，修正前刑法第41條第1 項前段，
罰金罰鍰提高標準條例第1 條前段、刪除前罰金罰鍰提高標準條
例第2 條，判決如主文。
本案經檢察官乙○○到庭執行職務。
中    華    民    國    97    年    6     月    13    日
            刑事第一庭    審判長法  官  陳宏卿
                                法  官  王雅苑
                                法  官  楊昱辰
以上正本證明與原本無異。
如不服本判決，應於判決收受後10日內，向本院提出上訴狀（須
附繕本）。
                                書記官  黃秋萍
中    華    民    國    97    年    6     月    13    日
附錄法條：中華民國刑法第346條第1項
意圖為自己或第三人不法之所有，以恐嚇使人將本人或第三人之
物交付者，處 6 月以上 5 年以下有期徒刑，得併科 1 千元以
下罰金。
附表：
┌────────┬────────┬────────┬────────┐
│法        條    │修正前規定      │修正後規定      │新舊法之適用    │
├────────┼────────┼────────┼────────┤
│刑法第346 條第1 │罰金罰鍰提高標準│刑法施行法第1 條│(一)適用舊法。    │
│項法定刑關於罰金│條例第1 條前段規│之1 規定：「中華│(二)本件被告所犯刑│
│部分：罰金罰鍰提│定：「依法律應處│民國94年01月07日│法第346 條第1 項│
│高標準條例第1 條│罰金、罰鍰者，就│刑法修正施行後，│之罪法定刑有罰金│
│前段、現行法規所│其原定數額得提高│刑法分則編未修正│刑（銀元1,000 元│
│定貨幣單位折算新│為2 倍至10倍。」│之條文定有罰金者│以下），且為刑法│
│臺幣條例第2 條、│現行法規所定貨幣│，自94年01月07日│分則編未修正之條│
│刑法第33條第5 款│單位折算新臺幣條│刑法修正施行後，│文而定有罰金刑者│
│                │例第2 條規定：「│就其所定數額提高│，於刑法施行法第│
│                │現行法規所定金額│為30倍，但72年06│1 條之1 修正增訂│
│                │之貨幣單位為圓、│月26日到94年01月│前，其貨幣單位為│
│                │銀元或元者，以新│07日新增或修正之│銀元，是被告所犯│
│                │臺幣元之3 倍折算│條文，就其所定數│刑法第346 條第1 │
│                │之。」          │額提高為3 倍。」│項之罪罰金刑之提│
│                │刑法第33條第5 款│刑法第33條第5 款│高標準，於適用罰│
│                │規定：「罰金：1 │規定：「罰金：新│金罰鍰提高標準條│
│                │元以上。」      │臺幣1,000 元以上│例第1 條前段及現│
│                │                │，以百元計算之。│行法規所定貨幣單│
│                │                │」              │位折算新臺幣條例│
│                │                │                │第2 條規定換算為│
│                │                │                │新臺幣時，法定刑│
│                │                │                │罰金部分，應為罰│
│                │                │                │金新臺幣30,000元│
│                │                │                │以下（乘以10，再│
│                │                │                │乘以3） 。如適用│
│                │                │                │刑法施行法第1 條│
│                │                │                │之1 規定提高30倍│
│                │                │                │，則為罰金新臺幣│
│                │                │                │30,000元以下（乘│
│                │                │                │以30），故關於法│
│                │                │                │定刑為罰金部分之│
│                │                │                │提高標準，新法非│
│                │                │                │較有利於被告，本│
│                │                │                │案關於刑法第346 │
│                │                │                │條第1 項之罪法定│
│                │                │                │刑罰金提高標準部│
│                │                │                │分，應依刑法第2 │
│                │                │                │條第1 項前段規定│
│                │                │                │，適用行為時之法│
│                │                │                │律即罰金罰鍰提高│
│                │                │                │標準條例第1 條前│
│                │                │                │段及現行法規所定│
│                │                │                │貨幣單位折算新臺│
│                │                │                │幣條例第2 條之規│
│                │                │                │定。            │
│                │                │                │(三)法定刑罰金部分│
│                │                │                │，依修正前刑法第│
│                │                │                │33條第5 款規定，│
│                │                │                │及罰金罰鍰提高標│
│                │                │                │準條例第1 條前段│
│                │                │                │提高後，再依現行│
│                │                │                │法規所定貨幣單位│
│                │                │                │折算新臺幣條例第│
│                │                │                │2 條換算為新臺幣│
│                │                │                │時，為新臺幣6 元│
│                │                │                │以上至30元以上，│
│                │                │                │依修正後刑法第33│
│                │                │                │條第5 款規定，為│
│                │                │                │新臺幣1,000 元以│
│                │                │                │上，修正後刑法第│
│                │                │                │33條第5 款規定非│
│                │                │                │較有利於被告，依│
│                │                │                │刑法第2 條第1 項│
│                │                │                │前段規定，應適用│
│                │                │                │修正前刑法第33  │
│                │                │                │條第5 款規定。  │
├────────┼────────┼────────┼────────┤
│刑法第30條      │幫助他人犯罪者，│幫助他人實行犯罪│(一)適用新法。    │
│幫助犯          │為從犯。雖他人不│行為者，為幫助犯│(二)為單純文字之修│
│                │知幫助之情者，亦│。雖他人不知幫助│正，新舊法處罰相│
│                │同。            │之情者，亦同。  │同，非屬法律之變│
│                │從犯之處罰，得按│幫助犯之處罰，得│更，無現行刑法第│
│                │正犯之刑減輕之。│按正犯之刑減輕之│2 條第1 項之適用│
│                │                │。              │，應直接適用新法│
│                │                │                │（最高法院95 年 │
│                │                │                │度第21次刑事庭會│
│                │                │                │議決議參照）。  │
├────────┼────────┼────────┼────────┤
│刑法第41條第1 項│刑法第41條第1 項│刑法第41條第1 項│(一)適用舊法。    │
│前段易科罰金部分│前段規定：「犯最│前段規定：「犯最│(二)本件被告行為時│
│                │重本刑為5 年以下│重本刑為5 年以下│之易科罰金折算標│
│                │有期徒刑以下之刑│有期徒刑以下之刑│準，應以銀元100 │
│                │之罪，而受6 個月│之罪，而受6 個月│元至300 元折算為│
│                │以下有期徒刑或拘│以下有期徒刑或拘│1 日，經依現行法│
│                │役之宣告，因身體│役之宣告者，得以│規所定貨幣單位折│
│                │、教育、職業、家│新臺幣1 千元、2 │算新臺幣條例第2 │
│                │庭之關係或其他正│千元或3 千元折算│條規定換算為新臺│
│                │當事由，執行顯有│一日，易科罰金。│幣後，應以新臺幣│
│                │困難者，得以1 元│」              │300 元至900 元折│
│                │以上3 元以下折算│                │算為1 日，修正後│
│                │1日 ，易科罰金。│                │則以新臺幣1,000 │
│                │」罰金罰鍰提高標│                │元、2,000 元3,0 │
│                │準條例第2 條（已│                │00元折算1 日，修│
│                │刪除）規定：「依│                │正後刑法第41條第│
│                │刑法第41條易科罰│                │1 項前段規定，並│
│                │金或第42條第2 項│                │非較有利於被告，│
│                │易服勞役者，均就│                │依刑法第2 條第1 │
│                │其原定數額提高為│                │項前段規定，適用│
│                │100 倍折算1日 ；│                │行為時法律即修正│
│                │法律所定罰金數額│                │前刑法第41條第1 │
│                │未依本條例提高倍│                │項前段及罰金罰鍰│
│                │數，或其處罰法條│                │提高標準條例第2 │
│                │無罰金刑之規定者│                │條規定，定其易科│
│                │，亦同。」      │                │罰金之折算標準。│
└────────┴────────┴────────┴────────┘


司法院資訊處製作；財團法人民間司法改革基金會備份。
